臺灣高等法院高雄分院民事判決
111年度上字第3號
上  訴  人    德暉營造工程有限公司

兼法定代理人  郭麗貞(黃冠凱之承受訴訟人)


上  訴  人    黃國峻(黃冠凱之承受訴訟人)


              黃啓舜(黃冠凱之承受訴訟人)


共      同
訴訟代理人    馬思評律師
              葛光輝律師   
被 上訴 人    黃崇賢  
訴訟代理人    陳慶合律師
上列當事人間請求確認出資額存在事件，上訴人對於中華民國11
0年10月29日臺灣高雄地方法院109年度訴字第744號第一審判決
提起上訴，本院於111年3月30日言詞辯論終結，判決如下：
    主  文
上訴駁回。
第二審訴訟費用由上訴人負擔。
    事實及理由
一、被上訴人主張：原審共同被告黃冠凱（於原審訴訟程序進行
    中死亡，由上訴人甲○○、丙○○及乙○○承受訴訟，下稱該三人
    為甲○○等3人）生前向伊借款，尚欠新臺幣（下同）693 萬
    元，及其中452 萬5000 元自民國97年6 月5 日起按週年利
    率5 %計算之利息未清償，伊訴請黃冠凱返還借款，經臺灣
    臺北地方法院（下稱臺北地院）97年度重訴字第383 號判決
    伊勝訴確定，伊並持以聲請原審法院109年度司執字第5655
    號（下稱系爭執行事件）強制執行，由該院就黃冠凱對上訴
    人德暉營造工程有限公司（下稱德暉公司）之出資額300 萬
    元（下稱系爭出資額）核發扣押命令，德暉公司以其公司歷
    年虧損嚴重，累積負債已達資產總額99%，現有營業毛利及
    營業利益率均為零，黃冠凱之出資額已無任何可供扣押之金
    額存在，無從扣押為由聲明異議。伊乃依強制執行法第120 
    條第2 項規定，訴請確認黃冠凱對德暉公司有系爭出資額存
    在。詎德暉公司及其法定代理人黃冠凱均抗辯系爭出資額實
    係黃冠凱之前媳婦即訴外人甲○○所有，僅借名登記在黃冠凱
    名下，然伊否認黃冠凱與甲○○間就系爭出資額有借名登記關
    係。而縱認黃冠凱與甲○○間有系爭出資額借名登記關係，然
    此僅為其2 人之內部約定，依據公司法第12條規定，在系爭
    出資額回復登記為甲○○名義前，不得以出資額係借名登記予
    黃冠凱為由對抗伊。黃冠凱對德暉公司既有系爭出資額存在
    ，爰求為命確認甲○○等3 人對德暉公司系爭出資額存在之判
    決。
二、上訴人則以：德暉公司原由訴外人即黃冠凱之前媳婦甲○○（
    原名陳欣儀）於100 年12月29日出資300萬元設立，嗣於104
     年間因虧損及甲○○尚需照顧2名未成年子女，黃冠凱同意以
    其名義登記為德暉公司董事並負責營運，是系爭出資額實為
    甲○○所出資，僅借名登記在黃冠凱名下，故黃冠凱對德暉公
    司並無系爭出資額存在。況於黃冠凱死亡後，甲○○已向黃冠
    凱之繼承人即甲○○等3 人起訴請求返還系爭出資額，業經原
    審法院110 年度訴字第394 號（下稱另案）判決甲○○勝訴確
    定等語，資為抗辯。
三、原審判決確認上訴人甲○○、丙○○及乙○○對上訴人德暉
    公司有出資額300萬元存在，上訴人不服，提起上訴請求將
    原判決廢棄，改判駁回被上訴人在第一審之訴。被上訴人則
    聲明請求駁回上訴。
四、兩造不爭執事項：
    黃冠凱生前向被上訴人借款，尚欠693 萬元及其中452 萬50
    00 元自97年6 月5 日起按週年利率5 %計算之利息未清償，
    被上訴人訴請黃冠凱返還借款，經臺北地院97年度重訴字第
    383 號判決勝訴確定，並持以聲請原審法院109年度司執字
    第5655號強制執行，由該院就黃冠凱對德暉公司之系爭出資
    額核發扣押命令，德暉公司於109年2月10日聲明異議。
五、本院判斷：
　㈠按當事人主張有利於己之事實，就其事實有舉證之責任，民
    事訴訟法第277條前段定有明文。又按借名登記契約，係當
    事人約定一方將自己之財產以他方名出名登記，相互為合致
    之意思表示，其契約始克成立。而有限公司股東出資額登記
    當事人名義之原因多端，主張借名登記者，應就該借名登記
    之事實負舉證責任。上訴人主張黃冠凱與甲○○間有系爭出資
    額借名登記關係，既為被上訴人所否認，自應由上訴人就其
    所主張之借名登記事實負舉證責任。
　㈡經查，德暉公司於100 年11月間由甲○○出資300 萬元設立，
    並登記甲○○為董事即代表人，嗣於104 年11月2 日系爭出資
    額變更登記在黃冠凱名下，並登記黃冠凱為德暉公司董事即
    代表人，黃冠凱於109 年12月17日死亡，其繼承人為甲○○等
    3 人，系爭出資額以甲○○（黃冠凱遺產戶管理人）名義於11
    0年1月27日辦理變更登記等情，有德暉公司歷次變更登記表
    、德暉公司章程、戶籍謄本、繼承系統表等影本可稽（原審
    卷第39至51、301至304、307至315頁），堪認黃冠凱生前登
    記為德暉公司之負責人，系爭出資額亦登記在黃冠凱名下。
    而被上訴人聲請系爭執行事件對黃冠凱名下系爭出資額核發
    扣押命令，德暉公司於109年2月10日聲明異議，係抗辯其公
    司歷年虧損嚴重，累積負債已達資產總額99%，現有營業毛
    利及營業利益率均為零，黃冠凱之出資額已無任何可供扣押
    之金額存在，無從扣押等語，並未主張系爭出資額實為甲○○
    所出資，僅借名登記在黃冠凱名下，黃冠凱對德暉公司並無
    系爭出資額存在，此有該聲明異議狀附於系爭執行事件卷可
    稽（原審審訴字卷第17至18頁）。然倘系爭出資額實為甲○○
    所有，而僅借名登記在黃冠凱名下，黃冠凱對德暉公司並無
    系爭出資額存在，則黃冠凱為德暉公司之法定代理人，自當
    知悉，其於代表德暉公司聲明異議時，理應為此主張，然竟
    無此主張，顯與常情不合，上訴人主張黃冠凱與甲○○間就系
    爭出資額有借名登記之約定，已難採信。
  ㈢上訴人雖以：依證人甲○○證詞可知，系爭出資額實為甲○○所
    有，僅借名登記於黃冠凱名下，甲○○已終止借名登記契約，
    請求甲○○等3人返還系爭出資額，並經另案判決勝訴確定，
    足證系爭出資額確實屬甲○○所有云云。然依甲○○證稱：104
    年之前我跟乙○○（即黃冠凱之次子）共同經營德暉公司，10
    4年之後乙○○沒有經營，出國作副業，我因為帶小孩很累，
    請黃冠凱幫我經營，德暉公司負責人登記為黃冠凱名義，黃
    冠凱就可以直接處理，不用找我蓋章。（登記給黃冠凱之後
    如何營運？）我把大權給黃冠凱他自己去決定，因為黃冠凱
    之前也是做營造的，但他做之前會先問過我。（黃冠凱問你
    的意思是讓你決定可不可以？還是跟你分享？）我覺得他是
    尊重我，但我又不能跟他說不可以。（黃冠凱去世前，德暉
    公司之出資額情形，你是否清楚？）不清楚，這個他不太會
    跟我說。（當時你是怎麼跟黃冠凱說請他幫忙經營公司？）
    沒有講到細節。104 年3 月初，乙○○個人副業出了點狀況，
    他無心經營德暉公司，我看德暉公司都沒有運作，也不可能
    歇業。黃冠凱當時剛好在臺北，我約他出來，他說他願意幫
    我經營公司。（黃冠凱生前並未將公司實際增資情形通知證
    人？）對等語（原審卷第339至350頁），足認甲○○將系爭出
    資額登記在黃冠凱名下後，德暉公司董事兼代表人即變更為
    黃冠凱，黃冠凱對德暉公司經營具有掌控權，德暉公司營運
    亦由黃冠凱全權決定，則黃冠凱非僅出名登記為系爭出資額
    之所有人而已，此與借名登記關係仍由借名登記人自己管理
    、使用、處分財產，而出名登記人並無實質權利之要件不符
    。且甲○○所稱委託黃冠凱經營德暉公司乙情，亦與借名登記
    關係不同，況甲○○自承未與黃冠凱約定經營至何時，亦未約
    定黃冠凱應將經營獲利交付及黃冠凱可取得多少報酬，其並
    稱如非本件訴訟，德暉公司將繼續登記在黃冠凱名下，其未
    想過黃冠凱可能不會返還德暉公司等語（原審卷第348至349
    頁)，均與事理有違，自難認甲○○係將系爭出資額借名登記
    載黃冠凱名下，以便於黃冠凱幫忙經營德暉公司。上訴人據
    此抗辯系爭出資額實為甲○○所有，僅係於借名登記於黃冠凱
    名下云云，即非可採。至甲○○於另案依終止借名登記關係，
    請求甲○○等3 人將登記在黃冠凱名下之系爭出資額變更登記
    予甲○○，因甲○○等3人於另案言詞辯論時為訴訟標的之認諾
    ，另案法院乃為甲○○等3 人敗訴之判決（原審卷第395 至39
    7 頁）。而本件當事人與另案當事人不同，本件自不受該另
    案確定判決既判力之拘束，上訴人執此抗辯系爭出資額確實
    屬甲○○所有云云，亦非可採。
　㈣至上訴人另抗辯：德暉公司虧損嚴重，系爭出資額已無實際
    可供扣押金額云云。惟股東姓名及各股東出資額為有限公司
    章程應載明事項，且公司章程為設立登記後之應登記事項，
    主管機關應予公開，此觀公司法第101 條第1 項第3 、4 款
    及同法393 條第2 項第10款規定自明。是系爭出資額存在與
    否，應以德暉公司登記為據，而系爭出資額經系爭執行事件
    核發扣押命令時既登記為300 萬元，縱上訴人此部分所辯為
    真實，亦僅系爭出資額日後得否如數換價取償之問題，與黃
    冠凱對德暉公司有系爭出資額存在之認定無涉，上訴人此部
    分所辯，仍難為其有利之認定。
六、綜上所述，被上訴人依德暉公司之登記資料，主張黃冠凱名
    下有系爭出資額，據以聲請系爭執行事件扣押系爭投資款，
    核屬有據。因上訴人否認系爭投資額為黃冠凱所有，致被上
    訴人在私法上之地位有受侵害之危險，此項危險得以對上訴
    人之確認判決除去。從而，被上訴人請求確認黃冠凱對德暉
    公司有系爭投資額存在，有確認之利益，且有理由，應予准
    許。原審為上訴人敗訴之判決，部分理由雖有不同，惟結論
    相同，仍應予維持。上訴意旨指摘原判決不當，求予廢棄改
    判，為無理由，應駁回其上訴。本件事證已明，兩造其餘攻
    防及所用證據，不影響判決結果，不逐一論述，附此敘明。
七、據上結論，本件上訴為無理由，判決如主文。
中　　華　　民　　國　 111　　年　　 4　　月　　20  　日
                            民事第四庭
                                審判長法  官  甯  馨
                                      法  官  何悅芳
                                      法  官  徐文祥
以上正本證明與原本無異。
如對本判決上訴，須於判決送達後20日內向本院提出上訴狀，其
未表明上訴理由者，應於上訴後20日內向本院提出上訴理由書（
均須按他造當事人之人數附繕本）。上訴時應提出委任律師或具
有律師資格之人之委任狀，並依附註條文規定辦理。如委任律師
提起上訴者，應一併繳納上訴審裁判費。
中　　華　　民　　國　 111　　年　　 4　　月　　20  　日
                                      書記官  蔡妮庭
附註：
民事訴訟法第466條之1：
對於第二審判決上訴，上訴人應委任律師為訴訟代理人，但上訴
人或其法定代理人具有律師資格者，不在此限。
上訴人之配偶、三親等內之血親、二親等內之姻親，或上訴人為
法人、中央或地方機關時，其所屬專任人員具有律師資格並經法
院認適當者，亦得為第三審訴訟代理人。
第1項但書及第2項情形，應於提起上訴或委任時釋明之。